【裁判字號】    99,台上,1329
【裁判日期】    990305
【裁判案由】    偽造文書
【裁判全文】
最高法院刑事判決            九十九年度台上字第一三二九號
上  訴  人  乙○○
            甲○○
共      同
選任辯護人  黃丁風律師
            黃雅羚律師
            黃敬唐律師
上列上訴人等因偽造文書案件，不服台灣高等法院中華民國九十
七年一月二十二日第二審判決（九十六年度上訴字第四三九０號
，起訴案號：台灣板橋地方法院檢察署九十五年度偵字第一九六
二０號），提起上訴，本院判決如下：
    主  文
上訴駁回。
    理  由
按刑事訴訟法第三百七十七條規定，上訴於第三審法院，非以判
決違背法令為理由，不得為之。是提起第三審上訴，應以原判決
違背法令為理由，係屬法定要件。如果上訴理由書狀並未依據卷
內訴訟資料，具體指摘原判決不適用何種法則或如何適用不當，
或所指摘原判決違法情事，顯與法律規定得為第三審上訴理由之
違法情形，不相適合時，均應認其上訴為違背法律上之程式，予
以駁回。原判決維持第一審認定上訴人乙○○、甲○○（下稱上
訴人等二人）犯行使偽造私文書及詐欺罪，依修正前刑法關於牽
連犯之規定，從一重論上訴人等二人以共同行使偽造私文書，足
以生損害於他人罪，各處有期徒刑貳年，均減為有期徒刑壹年。
並為相關從刑諭知之判決，駁回上訴人等二人在第二審之上訴。
其關於行使偽造私文書部分，係依憑上訴人等二人均坦承：乙○
○有以甲○○名義列為大圓滿礦業有限公司（下稱大圓滿公司）
之股東，乙○○另係「臺陽股份有限公司」（下稱臺陽公司）九
份金礦大粗坑昇福坑礦場（下稱九份昇福坑礦場）現場負責人及
保安主管。大圓滿公司前向臺陽公司承攬九份昇福坑礦區之採掘
工程權，因於民國八十九年十二月三十一日到期遲未續約，業經
臺陽公司於九十年八月九日發函終止採掘契約，又卷內以臺陽公
司名義與大圓滿公司所簽立之「大粗坑區金礦採掘工程承攬契約
書」（下稱；金礦採掘工程承攬契約書）、以奇陵產業股份有限
公司（下稱奇陵公司）名義簽立之「同意書」、「委任書」及以
建基股份有限公司（下稱建基公司）名義與李棟凱簽立之「房屋
及土地租賃契約書」，均係分別冒用臺陽公司、奇陵公司、建基
公司名義所偽造之私文書，並用於作為與告訴人金亦龍、金亦興
、金亦宏、金亦榮等四人（下稱金亦龍等四人）簽立「九份金礦
昇福坑礦業綜合開發案合作契約書」（下稱：昇福坑礦場綜合開
發案合作契約書），並於簽約後李棟凱已收取金亦龍等四人所給
付之投資款新台幣（下同）三千一百萬元等情不諱，並參酌證人
即告訴人金亦龍、金亦宏在偵查及審理中指證：大圓滿公司係由
上訴人等二人經營，兩人隱瞞大圓滿公司與臺陽公司之九份昇福
坑礦場採礦契約早已終止，並無採礦權，仍主張有該項權利，並
配合虛立拋棄書拋棄大圓滿公司對臺陽公司不存在之承攬九份昇
福坑礦場採礦權予甲○○，且李棟凱與奇陵公司及建基公司未訂
有土地使用契約，而持上開偽造之文件，主張與臺陽公司間有長
達十年之九份昇福坑礦場採礦權約定，及與奇陵公司、建基公司
間有土地使用權之約定，而與李棟凱設立之凱吉礦業有限公司（
下稱凱吉礦業公司）、凱吉土石開發股份有限公司（下稱凱吉土
石公司），共同邀金亦龍等四人投資，金亦龍等四人因而陷於錯
誤，投入資金，嗣因投入碾石廠設備後，無法申請該廠用電向臺
陽公司詢問始知受騙等語；證人即臺陽公司負責人李儒謙（證陳
：大圓滿公司與臺陽公司間有關九份昇福坑礦區之採掘工程權已
於八十九年十二月三十一日到期未續約，大圓滿公司早已喪失採
掘權）；證人即建基公司之蔡幸助、簡朝松（證稱：上訴人等二
人及李棟凱均各出具切結書承認有偽造建基公司名義之土地房屋
租賃契約書），證人即臺陽公司之測量員花勝彥、管理員廖拱信
（證稱：有與大圓滿公司談土地之租約，但因大圓滿公司不同意
租金價格，因之臺陽公司與大圓滿公司並無土地租約存在）之證
詞，及卷附大圓滿企業（礦業）公司股東拋棄書（記載：於九十
二年十一月二十五日簽立，大圓滿公司股東郭林秀梅、郭來春、
乙○○將自臺陽公司承租之採礦權，全部權益拋棄予甲○○承受
）、大圓滿企業有限公司金礦採掘工程拋棄書（內容：由乙○○
代表大圓滿公司，表示將該公司與臺陽公司所訂自九十年十一月
一日起至一百年十一月一日為期十年之採礦權拋棄，而由甲○○
代表凱吉礦業公司承受，由甲○○全權處理，乙○○本人則受聘
為該礦區之礦長及安全管理人職務），九份昇福坑礦場綜合營運
開發案合約書（下稱：昇福坑礦場綜合營運開發案合約書，記載
：大圓滿公司、甲○○與凱吉土石公司，於九十三年九月二十三
日訂立，就大圓滿公司向臺陽公司承攬之九份昇福坑礦場採礦權
，約定共同開發，各有權利百分之五十）、凱吉公司之營運計畫
書、昇福坑礦場綜合開發案合作契約書（共三件，即金亦龍等四
人分別與凱吉礦業公司、凱吉土石公司及大圓滿公司訂立之開發
契約，金亦龍等四人並憑以出資）、臺陽公司九十年八月九日陽
業字第一八三號函（記載：大圓滿公司與臺陽公司間有關昇福坑
礦區之採掘工程權因未續約，已於八十九年十二月三十一日到期
終止，未再續約）、彰化商業銀行瑞芳分行九十五年十二月一日
彰瑞芳字第二六五四號函及所附往來明細資料、劉素清為發票人
之支票（上開兩文件記載：金亦龍等四人交付作為投資款之劉素
清所簽發面額二百萬元之支票，係由甲○○提示兌領）、偽造臺
陽公司名義與大圓滿公司所簽之金礦採掘工程承攬契約書（記載
：臺陽公司《代表人總經理林炳輝》與大圓滿公司《代表人乙○
○》，雙方約定由大圓滿公司向臺陽公司承攬九份昇福坑礦場全
部開採工程，承攬期限自九十年十一月一日至一百年十一月一日
止，共計十年）、偽造奇陵公司名義簽立之委任書（載明：甲方
《奇陵公司代表人劉哲誠》位在台北縣瑞芳鎮○○○段六０、六
０之八、六０之九、七０之四等四筆地號土地《下稱：瑞芳鎮○
○○段土地》，委任乙方《大圓滿公司代表人乙○○》代為全權
管理，如有他人非法侵佔使用，乙方逕行驅離或行使法律行為）
及同意書（記載：乙方《大圓滿公司代表人乙○○》承諾前述土
地僅用於採礦所需相關周邊設施，如有其他用途需經甲方《奇陵
公司代表人總經理劉哲誠》同意方可使用。甲方如需使用前述土
地，乙方應依甲方意願全力配合絕無異議），及偽造建基公司名
義與李棟凱簽立之房屋及土地租賃契約書（內容：建基公司出租
位在台北縣瑞芳鎮○○段二０一之十七、七七之三、一０一之一
地號三筆土地《下稱：瑞芳鎮○○段土地》予凱吉礦業公司李棟
凱，租期自九十三年二月一日起至九十五年二月二十八日止），
上訴人等二人書立之切結書（記載：上訴人等二人切結確有擅自
以建基公司名義製作房屋及土地租約）等證據資料，而為論斷，
已敘述其所憑之證據及認定之理由。而以上訴人等二人雖矢口否
認犯行，乙○○辯稱：伊僅承租建基公司之土地供李棟凱設廠，
上揭偽造之私文書在案發前伊未見過，亦未參與金亦龍等四人簽
約及收取投資款；甲○○辯以：係李棟凱拿上開昇福坑礦場綜合
開發案合作契約書給伊簽名，當時金亦龍等四人等尚未簽名，李
棟凱說要做一個砂石搗礦場，設場部分由他負責，伊不認識金亦
龍等四人，契約都由李棟凱處理，伊只有負責跟臺陽公司談續約
。伊簽約時沒有看過上揭三紙偽造之文書，係在李棟凱死亡後，
去找金亦龍等人，才看到的，伊亦未收取金亦龍等四人之投資款
各等語，係飾卸之詞，無足採取，在理由內依憑調查所得證據，
詳加指駁；並說明：(一)、上訴人等二人均明知大圓滿公司與臺陽
公司間有關昇福坑礦場之採掘工程權已於八十九年十二月三十一
日終止，且未續約，建基公司所有前開瑞芳鎮○○段土地，僅出
租予乙○○為期二年，並未出租予李棟凱等事實，甲○○仍於九
十二年九月二十三日以大圓滿公司名義與李棟凱簽立採掘工程承
攬合約書，且其內容係以大圓滿公司與臺陽公司承攬之昇福坑礦
業權為範圍，而乙○○則為代表人或總經理名義蓋用大圓滿公司
之印章，又在以奇陵公司名義簽立內容關於上揭瑞芳鎮○○○段
土地「全權使用管理」權，而偽造之同意書、委任書加蓋大圓滿
公司之大小章。另甲○○則為連帶保證人之名義簽名於偽造建基
公司名義之房屋及土地租賃契約書上。上訴人等二人對於渠等在
上揭合約書、偽造私文書之上蓋用印章或簽名之真正均不否認，
上揭契約之內容均係商議礦區採掘、取得採掘權、礦場設置權及
進出聯絡道路通行權之重要契約資料，乙○○提供其所有本人、
大圓滿公司之印章，甲○○除提供印章外，並親自在上揭偽造之
房屋及土地租賃契約書上簽名任連帶保證人，是上訴人等二人確
實參與由李棟凱為首，偽造上揭私文書之行為甚明。(二)、甲○○
不單在簽約前，先配合李棟凱簽立基礎不存在之昇福坑礦場綜合
營運開發案合約書，且先於九十二年十一月二十五日與大圓滿公
司掛名負責人郭林秀梅簽立將臺陽公司昇福坑金礦場之採礦權全
部拋棄予甲○○，上訴人等二人又於九十三年六月十八日配合簽
立大圓滿公司金礦採掘工程拋棄書，由乙○○將昇福坑礦場採掘
權，轉讓予甲○○，使甲○○能代表大圓滿公司與金亦龍等四人
簽立開發案合作契約，甲○○又為使李棟凱在形式上確實取得礦
場之營運主導權，又自任連帶保證人，配合李棟凱偽造上揭房屋
及土地租賃契約書，以表示李棟凱除取得礦場採掘權外，有關礦
場設場土地之承租權亦經合法取得，而上揭契約均建立在偽造不
實以乙○○代表大圓滿公司與臺陽公司簽立之金礦採掘工程承攬
契約書上，上訴人等二人均明知實情，仍一再配合李棟凱簽立或
偽造上揭契約，其目的自係在使金亦龍等四人誤信上訴人等二人
確有設置及開採礦場之權限，並已經將相關通行權、設場事務處
理妥適，上訴人等二人與李棟凱就上揭行使偽造私文書行為，除
有犯意聯絡外，更有行為之分擔，顯係共同正犯。(三)、上揭偽造
之金礦採掘工程承攬契約書、同意書及委任書（以上由乙○○代
表大圓滿公司簽立），均係甲○○、李棟凱用以向金亦龍等四人
證明本件綜合開發案之重要關係文件，如係遭盜用印章而為者，
上訴人等二人父子豈會毫無知覺。兩人另執：上開偽造文書之大
圓滿公司大小章係李棟凱未經渠等同意盜用而偽造者等語置辯，
應係在案發後，因李棟凱已經死亡，無從對質，所為卸責之詞，
大悖情理，不足採信。雖上訴人等二人在原審另舉證人江重國為
證，惟證人於交互詰問時雖證稱：「李棟凱常出入上址辦公室，
辦公室內有擺放木質印章，有正方形，大的公司章或小的公司章
，未上鎖」等情，然對於是否確於何時曾看見李棟凱擅自使用何
種印章蓋用於系爭偽造之文件上，均未能證實其事，不足以證明
偽造之文件係李棟凱個人盜用大圓滿公司印章所偽造。(四)、依上
開甲○○與李棟凱所簽上開昇福坑礦場綜合營運開發案合約書之
約定，均係以大圓滿公司已取得九份昇福坑礦場之開礦權為前提
，果上訴人等二人係擁有得隨時與臺陽公司續約之權利，何以至
九十三年六月三十日與金亦龍等四人簽訂第三份昇福坑礦場綜合
開發案合作契約書，並依約投入三千萬元資金，甚且至李棟凱九
十三年九月間遭槍殺死亡，長達一年間，均未與臺陽公司續約，
何來續約權可言，上訴人等二人另辯稱：渠等隨時可與臺陽公司
續約云云，顯然不實。(五)、依上開說明，上訴人等二人與李棟凱
為誘使金亦龍等四人出資，且為證明己方確已取得採礦權、礦場
設置權，申請設廠工業用電及聯絡道路進出通行權均無窒礙，以
取信金亦龍等四人，則上訴人等二人與李棟凱自有偽造上開文書
之必要。且金亦龍等人證稱：渠等簽訂上開投資之合作契約書時
，甲○○、乙○○均在場，其中前開有關偽造之文件均為契約之
重要附件。甲○○並在上開金亦龍等四人簽立之合作契約書上，
親筆簽名蓋章並用印，九十三年六月三十日之契約書上，並蓋有
上訴人等二人所稱：因大圓滿公司名稱變更而早已棄置不用之「
大圓滿企業有限公司」之印章。乙○○雖曾以其名義簽訂租賃契
約，以凱吉土石公司李棟凱支票給付租金，惟該契約載明「不得
轉租」，而金亦龍等四人與上訴人等二人、李棟凱所簽定之上開
綜合開發案合作契約書，有須提供建基公司所有土地及廠房以供
使用之約定，自須獲有建基公司之同意文件，以履行契約義務。
參諸證人李儒謙、蔡幸助、簡朝松之上開證言及該切結書之內容
，足證上訴人等二人為具備爭取金亦龍等四人出資之文件，知情
提供印章、印文，與李棟凱共同偽造本件文件，進而與李棟凱共
同行使偽造之文書犯行。本件偽造之金礦採掘工程承攬契約書雖
與先前大圓滿企業公司與臺陽公司所簽定之承攬期限不同，偽造
之以奇陵公司名義出具文書之日期大圓滿企業公司尚未登記成立
，惟偽造之文件無非意圖矇混一時，故倒填日期與期限以便宜行
事，尚難執為被告有利之論據之理由。從形式上觀察，原判決並
無足以影響判決結果之違背法令之情形存在。上訴意旨略稱：(一)
、甲○○於第一審辯稱：昇福坑礦場綜合開發案合作契約書是李
棟凱拿給伊簽，設廠係李棟凱處理，伊當時沒有見過本案之偽造
文件；乙○○亦辯稱：伊租砂石場供李棟凱設廠，李棟凱如何簽
約伊不知情，案發後才見過金亦龍等四人所提之文件各等語。而
金亦龍等四人在偵查中所提出之房屋及土地租賃契約書，當事人
為建基公司及凱吉公司或李棟凱，其上均列甲○○為連帶保證人
，並分別有甲○○之印文或簽名。但甲○○於第一審辯稱：我父
親（乙○○）與建基公司有合約書，不需要再偽造契約書云云。
觀之簡朝松於審理中證稱：伊發現（文件）是偽造後，打電話給
乙○○，乙○○說不知道，伊叫乙○○調查一下，後來伊經過調
查，是他們為了砂石場要聲請供電使用，才偽造契約書來聲請，
後來找到金亦龍等人，伊取得律師所擬之空白切結書，就拿到乙
○○家裡請乙○○簽，乙○○有簽切結書，但是他說不知情，然
後要甲○○簽，他不簽，說事情要問李棟凱他不知道，伊說如不
簽要收回土地不租給他們，後來甲○○心不甘情不願的簽名，如
果乙○○要聲請用電，建基公司會同意等語。足見，上訴人等二
人沒有偽造上開兩件房屋及土地租賃契約書之必要，亦無偽造情
事，係事後恐土地遭收回才簽立承認有偽造文書之切結書，原判
決對認定上訴人等二人與李棟凱共同行使偽造房屋及土地租賃契
約書之事實，未說明理由，又對於證人簡朝松前開有利於上訴人
等二人之證詞，未說明不採之理由，有判決不備理由之違法。(二)
、上訴人等二人在原審辯稱：本件偽造之大圓滿公司與奇陵公司
所簽之土地使用同意書、委任書，日期係八十三年八月二十三日
，惟大圓滿公司係於八十五年七月二十二日始設立，已足證明該
同意書、委任書乃李棟凱因不知上情所偽造，與上訴人等二人無
關等語，又觀卷內大圓滿公司與凱吉礦業公司簽立之昇福坑礦場
綜合營運開發案合約書及金亦龍等四人與凱吉礦業公司簽立之昇
福坑礦場綜合開發案合作契約書，均經甲○○簽名，而上開偽造
之同意書、委任書未經甲○○或乙○○簽名，足見上訴人等二人
未有參與。原判決未說明認定上訴人等二人與李棟凱共同行使偽
造之同意書、委任書之理由，又對於甲○○上開辯解何以不採，
未說明理由，有判決理由不備之違法。(三)、甲○○於原審辯稱：
大粗坑金礦區昇福坑採掘工程租期屆期後，大圓滿公司未再續約
，緣於甲○○要求調降管理費，臺陽公司不接受，甲○○正在考
慮中，只要依原有條件，即可續約，此觀上述臺陽公司終止函旨
即明。又大圓滿公司雖未續約，惟礦坑安全之維護工作，仍由乙
○○負責，此由九十年至九十三年七月間之經濟部（上訴理由誤
載為台灣省）礦務局礦場安全監督檢查結果會談表十四份得證，
甲○○得隨時請臺陽公司簽約續租。九十二年九月二十三日，李
棟凱代表凱吉土石公司找甲○○洽談合作土石開發案時，凱吉土
石公司願出資二千五百萬元、覓合法土地設置砂石場為條件，甲
○○同意以大圓滿公司隨時得續租之礦場挖掘權利與凱吉土石公
司簽約合作。甲○○在雙方擬具之昇福坑礦場綜合營運開發案合
約書上，簽名代表大圓滿公司，為初步洽談之「結論」，而未加
蓋公司大小章。依其內容，甲○○認為俟李棟凱完成覓妥合法土
地設置砂石廠及資金條件，即可找臺陽公司簽約續租。甲○○不
用負擔出資，無與李棟凱共同詐騙金亦龍等四人出資之必要，亦
無持上開合約邀請金亦龍等四人投資之事實。另證人廖拱信、花
勝彥亦到庭證稱：曾找乙○○續約，但因臺陽公司不同意調降租
金，而無法續約。原判決認定首揭關於乙○○、甲○○與李棟凱
共同行使偽造與臺陽公司間之金礦採掘工程承攬契約書之事實，
未說明其理由，又對於證人廖拱信、花勝彥上開對甲○○有利之
供述，亦未說明不採之理由，亦有判決理由不備之違法等語。惟
查：取捨證據及認定事實，乃事實審法院職權之行使，其對證據
證明力所為之判斷，苟不悖通常一般人日常生活之經驗，又未違
背客觀上應認為確實之定則，並已敘明其何以為此判斷之心證理
由者，即不能任意指為違法。原判決認定上訴人等二人有共同行
使偽造私文書犯行，且上訴人等二人與李棟凱均有犯意之聯絡及
行為之分擔，為共同正犯，已就相關事證詳加調查論列，復綜合
上訴人等二人之供述及證人金亦龍、金亦宏及李儒謙、蔡幸助、
簡朝松、廖拱信、花勝彥之證言，參互斟酌判斷，資為不利於上
訴人等二人之認定，併已說明其取捨判斷所得心證；並依其調查
證據所得及卷內證據資料，綜合判斷，就甲○○、乙○○否認犯
罪，所執渠等對偽造文件均不知情，亦無必要偽造文件，所使用
之大圓滿公司大小印章係李棟凱盜蓋，上訴人等二人隨時得與臺
陽公司簽立九份昇福坑礦場之承攬合約以履約云云之辯解，均係
卸責之詞，不足採取之理由，所為論斷俱有卷內證據資料足憑，
且未悖於論理法則、經驗法則，亦無應於審判期日調查之證據而
未予調查及判決理由不備之違法情形。上訴意旨無非就原審採證
認事之職權行使，專憑己見，泛言指摘，再為事實上之爭執，並
非依據卷內訴訟資料而為之具體指摘，自非適法之第三審上訴理
由。又採證認事乃事實審之職權，原判決理由已說明採取證人簡
朝松證陳：上訴人等二人均有親自簽立承認偽造本件建基公司部
分之私文書之事實，核與卷內證據資料相符，自係摒棄簡朝松另
稱：上訴人等二人簽立切結書時，有否認知情，甲○○且不情願
云云之證詞，乃所當然。況上訴人等二人如何同意簽立切結書，
雖各有動機，但均非至愚，倘非事實，亦絕無任意承認有冒用建
基公司名義偽造其租約之理。至於證人廖拱信、花勝彥亦證陳：
上訴人等二人不同意依臺陽公司原來租金條件續租，並證實大圓
滿公司確未與臺陽公司再行續約等語，已經原判決予以審酌。又
依卷內上訴人提出之經濟部礦務局礦場安全監督檢查結果會談表
，其檢查之礦場為九份昇福坑礦場，但檢查之對象則為臺陽公司
，並非大圓滿公司，此由上開檢查結果會談表載有臺陽公司，而
乙○○係列為臺陽公司之礦場安全主管，並非大圓滿公司之代表
人即明（見偵字第一九六二號卷第六十至第六七頁），自難憑以
認定大圓滿公司對該臺陽公司之九份昇福坑礦場尚有開採之權利
，是原判決不採上開檢查結果會談表為有利上訴人等二人之認定
，於法亦無不合。上訴意旨憑以指摘，不足以辨識原判決已具備
違背法令之形式。其餘上訴意旨，則置原判決之明白論斷於不顧
，或仍持原判決已說明理由而捨棄不採之陳詞辯解，再為事實上
之爭執，或就屬於事實審法院採證認事職權之行使，或就不影響
於判決本旨之枝節事項，全憑己見，任意指摘，難謂已符合首揭
法定上訴第三審之要件。渠等上訴均違背法律上之程式，應予駁
回。又上訴人所犯刑法第三百三十九條詐欺取財罪部分，依刑事
訴訟法第三百七十六條第四款之規定，屬不得上訴於第三審之案
件，雖本件其牽連之行使偽造私文書部分得提起第三審上訴，上
開不得上訴第三審之輕罪部分依法得併予提起上訴，但以該行使
偽造私文書部分之上訴合法為前提，茲該重罪部分之上訴既不合
法，應從程序上予以駁回，有如前述，關於上開輕罪之詐欺取財
部分自無從依審判不可分之原則為實體上之審判，其上訴亦為法
所不許，應併予駁回。
據上論結，應依刑事訴訟法第三百九十五條前段，判決如主文。
中    華    民    國  九十九  年    三    月    五    日
                      最高法院刑事第三庭
                          審判長法官  林  增  福
                                法官  張  清  埤
                                法官  陳  世  雄
                                法官  何  菁  莪
                                法官  周  煙  平
本件正本證明與原本無異
                                      書  記  官
中    華    民    國  九十九  年    三    月   十一   日
                                                      v

司法院資訊處製作；財團法人民間司法改革基金會備份。
